臺灣高雄地方法院民事判決　　　　　　　　93年度建字第73號
原　　　告　金螞蟻有限公司
法定代理人　戊○○
訴訟代理人　楊丕銘律師
複代理人　　樓嘉君律師
被　　　告　信福營造有限公司
法定代理人　丁○○
訴訟代理人　甲○○
　　　　　　丙○○
上列當事人間損害賠償事件，經本院於民國94年10月14日言詞辯
論終結，判決如下：
    主      文
被告應給付原告新臺幣柒拾肆萬零陸佰肆拾玖元，及自民國九十
四年一月四日起至清償日止，按週年利率百分之五計算之利息。
訴訟費用由被告負擔。
本判決於原告以新臺幣貳拾伍萬元為被告供擔保後得假執行；但
被告如以新臺幣柒拾肆萬零陸佰肆拾玖元為原告預供擔保後，得
免為假執行。
    事實及理由
一、按「訴狀送達後，原告不得將原訴變更或追加他訴。但有下
    列各款情形之一者，不在此限：三、擴張或減縮應受判決事
    項之聲明者。」，民事訴訟法第255 條第1 項第3 款定有明
    文。本件原告於起訴後將原應受判決事項之聲明即請求被告
    給付新臺幣（下同）761,380 元及自民國93年5 月1 日起算
    之法定遲延利息，減縮為被告應給付740,649 元及自起訴狀
    繕本送達翌日起算之法定遲延利息，此經核與前揭法條之規
    定相符，其訴之變更依法自應予以准許，合先敘明。
二、原告主張：被告前向訴外人行政院退除役官兵輔導委員會承
    攬其管領之花蓮玉里榮民醫院之「精神科醫學研究發展中心
    大樓工程」，被告並於93年4 月11日先與伊議定將上開地下
    室安全措施排樁工程（下稱系爭工程）轉包予伊，惟因當時
    市場上欠缺業主玉里榮民醫院所要求之H 型鋼排樁H350×35
    0 ×12×19規格之主樁，被告乃逕與伊約定系爭工程所需之
    H 型鋼排樁主樁規格為300 ×300 ×10×15，間距為0.9M，
    總數為218 支，每支單價20,482元，H 型鋼中間樁總數則為
    46支，每支單價19,600元，若需追加H 型排樁每支8,300 元
    並以12支為限，伊並於同年月12日先行運送36支H 型鋼 300
    ×300 ×10×15規格之主樁至工地現場，被告則於同年月13
    日始發函業主玉里榮民醫院請求將原設計之H 型鋼排樁主樁
    規格H350×350 ×12×19變更為H 300 ×300 ×10×15，並
    於同日與伊正式簽訂工程承攬合約書（下稱系爭合約），伊
    嗣即依約於同年月14日正式開工進場施作，同年月16日業主
    玉里榮民醫院委託之技師潘宗揚完成變更結構設計計算，H
    型鋼之主樁規格於變更後主樁約會增加67支（主樁55支，中
    間樁12支），業主玉里榮民醫院乃於同年月19日同意被告變
    更主樁規格為H300×300 ×10×15，惟伊進場施工後，因被
    告反悔不願將變更規格後將會增加超過12支之H 型鋼部分按
    系爭合約約定之價格計價，且雙方尚在洽談溝通之期間，被
    告竟即將系爭工程另行交付第三人承攬施作而由他人於同年
    月20日運送H 350 ×350 ×12×19規格之H 型鋼進場，被告
    並於同年月21日函知業主玉里榮民醫院表示已與第三人簽約
    取得原設計規格之H 型鋼而將回復施作原主樁設計規格（H
    350 ×350 ×12×19），致伊前所運送進場之H 型鋼因未符
    合規格而無法施作，被告顯已違反系爭合約第12條第3 項之
    約定而應負賠償之責，伊並於同年4 月30日及5 月1 日分別
    傳真備忘錄予被告，要求其於同年5 月1 日前答覆如何處理
    系爭工程否則將予解約，然被告屆期仍未回應，而伊於本件
    訴訟中並再以訴狀繕本之送達為解約之意思表示，是系爭契
    約應已經合法解除，而伊為履行系爭合約已陸續支出H 型鋼
    、吊車、挖土機、鑽掘機等租金及運費、檢驗費等計740,64
    9 元，今系爭合約既係因被告違約而行解約，被告自應賠償
    伊因此所支出之損失，為此爰依系爭合約第12條第3 項或解
    約後之損害賠償請求權擇一請求判令被告應給付740,649 元
    ，及自起訴狀繕本送達之翌日即94年1 月4 日起至清償日止
    ，按週年利率5%計算之利息，並願供擔保請准宣告假執行。
三、被告則以：原告依約應於開工後2 日內將全部之218 支H 型
    鋼運送進場並完成機具進場、測量放樣等工程，且依系爭合
    約第7 、9 條之約定，其並應製作實際施工詳圖供業主及伊
    簽認，並派遣有工程經驗及執照之勞安管理人員提報業主，
    然原告迄至93年4 月30日前均未履行上開義務已嚴重落後進
    度達85% 以上，依系爭合約第14條之約定，伊已得逕行終止
    合約，而原告明知伊就系爭工程有完工期限之壓力，卻故意
    不進場施工意圖哄抬增加H 型鋼之價錢，且其前所送進工地
    之材料亦未符合業主之規定，伊為完成系爭工程只得另行委
    託他人承作，是系爭工程之無法履行乃因原告違約之故而與
    伊無關，伊嗣亦已於同年5 月18日函知原告終止系爭合約，
    原告請求伊賠償損失顯然無據等語為辯，並聲明求為判決：
    駁回原告之訴及假執行之聲請，如受不利之判決，願供擔保
    請准免為假執行之宣告。
四、兩造不爭執之事項：
  (一)、被告於承攬花蓮玉里榮民醫院之「精神科醫學研究發展中
      心大樓工程」後，業將其「地下室安全措施」工程部分轉
      包予原告承攬而於93年4 月13日簽訂系爭合約，雙方約定
      H 型鋼排樁主樁規格為H 300×300 ×10×15，間距為0.9
      M，總數為218 支，每支單價20,482 元，H 型鋼中間樁總
      數則為46支，每支單價19,600元，若需追加H 型排樁每支
      8,300 元並以12支為限。
  (二)、原告於93年4 月12日業運送36支300 ×300 ×10×15規格
      之H 型鋼排樁進場，被告則於同年月13日發函業主玉里榮
      民醫院請求將原設計之H 型鋼排樁主樁規格H 350 ×350
      ×12×19變更設計為H300×300 ×10×15，原告並於同年
      月14日正式開工，同年月16日訴外人即結構技師潘宗揚完
      成變更結構設計計算，主樁規格變更後約會增加67支（主
      樁55支，中間樁12支），同年月19日業主則同意系爭工程
      所需主樁變更規格為H300×300 ×10×15，同年月20日現
      場工地已有第三人運送H350×350 ×12×19規格之H 型鋼
      進場，同年月21日被告函知業主表示已與另外之廠商（英
      周公司）簽約，要求回復原主樁設計規格H350×350 ×12
      ×19，迄至被告要求業主回復原規格H350×350 ×12×19
      前，被告並未與原告合意變更系爭合約之主樁規格。
  (三)、原告並未交付實際施工詳圖予被告，業主亦未對原告運送
      進場之36支H 300 ×300 ×10×15規格之H 型鋼排樁進行
      抽樣檢測，而原告於93年5 月1 日業告知被告解約，被告
      則於同年月18日發函原告終止系爭合約。
五、本院就兩造必要之爭點所為之判斷：
  (一)、原告有無違約事項？
      按「契約當事人之一方遲延給付者，他方當事人得定相當
      期限催告其履行，如於期限內不履行時，得解除其契約。
      」，民法第254 條定有明文，又「解釋契約，固須探求當
      事人立約時之真意，不能拘泥於契約之文字，但契約文字
      業已表示當事人真意，無須別事探求者，即不得反捨契約
      文字而更為曲解。」，最高法院17年上字第1118號著有判
      例要旨可參。本件被告固辯稱原告未於開工後2 日內將全
      部之218 支H 型鋼運送進場並完成機具進場、測量放樣等
      工程，施工進度嚴重落後，而其運送進場之H 型鋼亦未符
      合規格，更未提出實際施工詳圖並派遣有工程經驗及執照
      之勞安管理人員，其自得終止系爭合約云云，惟查：
    (1)、系爭合約之施工進度表乃記載「1.排樁中間樁與構台樁
        位放樣，機具材料進場。2 天（工作日）2.排樁H 300=
        15m*218 支（含鑽孔打入施工含接樁作業）。20天3.中
        間樁H300，L=14m*46支（含鑽孔）打入施工（含接樁作
        業）4 天…」等語，此有系爭合約所附之施工進度表在
        卷可稽（卷附第65頁），而現場負責H 型鋼植入打樁工
        程之證人己○○於本院審理時業具結證稱：「（施工進
        度表第1 項是否指於2 天內218 支排樁要全部進場？）
        應該是指夠我們施工二天的Ｈ型鋼及機具要二天內進場
        ，二天施工所需的Ｈ型鋼大約是二、三十支，二百一十
        八支不可能全部進場，因為現場也不夠放，我施工了二
        、三十年也沒有看過要將材料一次全部進場，通常都是
        足夠我們的施工量再逐批進場。」等語（卷附第270 頁
        ），是依上開施工進度表所示，所謂之2 日工作天應係
        指該表列1.所示之「排樁中間樁與構台樁位放樣，機具
        材料進場」之放樣與施工機具之進場，至於系爭218 支
        H 型鋼含鑽孔打入施工、接樁作業之工作天則應為20工
        作天，則原告依約應負責到位之H 型鋼，自僅於應完成
        打入施工工作之前進場即為已足，其如何調度，在不逾
        期違約之情形下，自為承攬人指揮調度之權限範圍，與
        只管工作完成結果之定作人之被告本無關連，且依系爭
        H 型鋼之規格（H300×300 ×10×15），若將218 支主
        樁全部一次運進工地現場，該工地得否容納已非無疑，
        且廠商為利現場之施工，勢必得另闢場地供以堆放此鉅
        量之鋼材並需另行派員固守現場以防失竊，此顯不符經
        濟效益，是除供料吃緊而須予備料外，衡情廠商應多係
        將足供近日施作之工料運入現場以利施工即為已足，證
        人己○○所述與上開施工進度表所載相符，且亦符合工
        程施作情況，其所言應屬真實可採，故依系爭合約施工
        進度表之記載及工程運作實況，218 支H 型鋼應係於開
        工後20日內陸續進場依約施作完成即可而無須一次到位
        ，被告上開所辯並無理由。
    (2)、系爭合約第7 條第1 項、第9 條、第14條業分別約定「
        工程圖說：(一)乙方（即原告）應據甲方（即被告）提供
        之設計圖（含隨後陸續提供之施工詳圖）、製作實際施
        工詳圖經業主及甲方簽認之施工說明書及本契約有關之
        附件負責施工。…」、「工程監督：乙方應選派富有工
        程經驗之工程人員常駐工地，負責管理施工之一切事宜
        ，並接受甲方施工協調。…」、「合約時效：本合約及
        其附件，自簽定之日起至全部完竣驗收期滿之日止，為
        之有效時期，惟如下列情事之一，甲方得通知乙方後逕
        行終止合約。(一)乙方私將工程轉包他人承包、假用他人
        登記承包本工程，或私設行號者。(二)乙方逾規定期限尚
        未開工，或開工後工程進度遲緩，作輟無償或工人機具
        不足，甲方認為不能依限完工時。(三)乙方有偷工減料情
        事或不聽甲方監工人員之指示而有導致工程不符規定之
        虞時。(四)乙方被宣告破產或受徒刑處分，而不能履行承
        攬業務者」等語（卷附第14、16頁），是依系爭合約之
        上開約定，原告未提出工程圖說或現場勞安管理人員並
        非合約終止之事由，被告據此主張終止契約已非適法，
        且被告亦自承系爭合約並未具體載明應提出工程圖說之
        時間（卷附第76頁），是原告縱有應提出工程圖說及符
        合資格之現場人員之義務，被告依法亦應定期催告原告
        提出於其仍未提出之情況下始得以給付遲延為由而行終
        止或解除契約，今被告在原告開工後數日內即在業主同
        意變更規格之翌日即再與第三人就系爭工程簽訂契約並
        為進場，其顯已無意再由原告加以施作，以其進行時間
        之緊湊，衡情其亦無可能要求原告加以提出者，且其並
        未舉證證明其已經催告原告履行上開義務而其屆期仍未
        履行，被告主張終止合約並無理由。
    (3)、被告另辯稱上開進場之36支主樁並不符合規格云云，並
        以證人即其工地經理乙○○之證詞：「當天原告送到的
        Ｈ型鋼監工單位有測量長寬高的規格符合，但是當天量
        出來的Ｈ型鋼厚度好像比較薄，所以監工單位有裁切後
        送交檢測，幾天後業主監工單位有電話通知我材料不合
        格，不能用要退貨，我有通知原告材料檢測不合格，但
        是原告後來一直沒有更換材料。」等語（卷附第123 頁
        ）為據，惟原告業於93年4 月12日依約運送36支300 ×
        300 ×10×15規格之H 型鋼排樁進場已如前述，而原告
        將該36支H 型鋼委託訴外人桂田實驗室到場採樣並檢測
        其材料、化性之結果乃符合標準，業主玉里榮民醫院則
        未對該36支主樁為檢測查驗，此有桂田實驗室測試報告
        及玉里榮民醫院94年7 月1 日玉醫秘字第0940005836號
        函等件在卷可稽（卷附第155 、257 頁），是證人乙○
        ○所言之業主監工單位有裁切檢測之語已與事實有所不
        符，而被告於此復未能舉證以實其說，其所為之上開辯
        解自無理由。
  (二)、被告有無違約事項？
      被告固辯稱本件係因原告故意不進場施工，意圖哄抬增加
      H 型鋼之價錢，其為完成系爭工程只得另行委託他人承作
      云云，惟此業為原告所否認，而系爭工程約定之H 型鋼規
      格為H300×300 ×10×15，依約原告應於開工後（93年 4
      月14日）20日內（即同年5 月4 日）完成218 支主樁進場
      及鑽孔打入施工、接樁作業，然被告於同年月20日已與訴
      外人英周公司簽訂合約且由之運送H 350 ×350 ×12×19
      規格之H 型鋼進場，同年月21日被告並已自行函知業主要
      求回復原主樁設計規格H 350 ×350 ×12×19，而被告並
      未與原告合意變更系爭合約之主樁規格均已如前述，另系
      爭合約第11條約定「工程驗收：工程全部竣工，經現場人
      員初驗合格，並通過主管機關檢驗，再由甲方（即被告）
      派員正式驗收。甲方驗收時，如發現與規定不符，乙方（
      即原告）須依照甲方指定之期間內修繕完成。」等語，且
      原告並於同年4 月28日及30日以備忘錄要求被告說明是否
      繼續施工或改以新規格施工而另行議價，此亦有備忘錄 2
      紙附卷可稽（卷附第31、32頁），是被告於原告之履行期
      限尚未屆至且未變更系爭合約之主樁規格前，即逕自與第
      三人簽訂合約並向業主要求回復原規格，且即令第三人運
      送H 350×350×12×19規格之主樁進場，經原告要求處理
      後亦無任何回應，則縱原告如期依兩造所定系爭合約予以
      履行，此亦將因主樁規格業已變更不符業主之規格而不可
      能通過初驗及驗收，甚而於業主檢測鋼材規格時即會遭要
      求退換貨，是被告之行為已使原告之履約事實上陷於不能
      ，其就原告之無法完成系爭合約約定之工作自有可歸責之
      違約事由，原告主張解除系爭契約自屬有據，被告上開所
      辯並無理由。
  (三)、原告得請求賠償之金額為何？
      按「損害賠償，除法律另有規定或契約另有訂定外，應以
      填補債權人所受損害及所失利益為限。」，民法第216 條
      第1 項定有明文。查系爭合約第12條第3 項業約定「違約
      處罰：(三)如因甲方（即被告）之事由中途停工不能完成工
      作者，須由甲方其他第三者承造人或保證人負責履行本合
      約並賠償乙方之損失，不得推諉。」等語，而上開契約條
      文雖僅約定「甲方其他第三者承造人或保證人負責履行本
      合約並賠償乙方之損失」，然被告之其他第三承造人或保
      證人（本件無）與原告原無任何契約關係，且其是否承擔
      債務原繫於原告無法參與議定之契約之中，如此原告本即
      無權要求第三人予以賠償，再對照同條前2 款之原告違約
      應予賠償之約定，原告顯負有過重之義務而被告即為無責
      ，是依舉重以明輕原則，此應無特約排除應負法定最終契
      約責任之被告所應負賠償義務之意，是本件既如前述係因
      被告之故意違約行為導致原告無法完成工作，其自應依約
      對原告擔負賠償之責，而原告主張其為履行系爭合約業已
      支出H 型鋼、鑽掘機、挖土機租金及吊車費用、運費、裝
      卸工資、材料檢驗費等計740,649 元乙情，業據其提出估
      價單、統一發票、出貨單、工程日誌等件為證（卷附第14
      8 至166 、286 頁），且原告請求之上開各項支出費用經
      被告工地經理乙○○檢視結果亦認支出項目應屬合理相符
      ，此經證人乙○○證述在卷（卷附第124 頁），而負責H
      型鋼植入打樁工程之證人己○○亦證稱卷附之發票及估價
      單確實係由之開立請款者（卷附第271 頁），且被告經本
      院於94年8 月5 日通知其對原告請求之各項金額表示意見
      ，並於同年月25日準備程序期日再度要求其表示意見，然
      其迄至本件言詞辯論終結時止均未對原告提出之請求項目
      為任何之表示或提出證據反駁，則本院依調查證據之結果
      ，認原告之主張應為真實，而原告請求之項目、數額既係
      前為履行系爭合約所確實支出之款項，被告因其違約致原
      告無法完成系爭合約之工作，其依法自應對此負賠償之責
      。
    綜上，系爭218 支H 型鋼依約應係於20工作天內而非2 日內
    運送進場施工，而原告有無提供工程圖說或現場人員並非系
    爭合約終止之事由，且原告運入現場工地之H 型鋼並未經業
    主玉里榮民醫院檢測，而無以證明原告所提供者為不合規格
    之鋼材，被告遽以終止合約並非適法，而被告於原告履約期
    限未屆至前即先行向業主變更H 型鋼之規格並另委第三人運
    送材料進場以備施工，此業致原告無法依約完成工作，系爭
    契約自業經原告適法予以解除，且被告依法自應負賠償之責
    ，從而原告依解約後之損害賠償請求權請求被告應給付740,
    649 元，及自起訴狀繕本送達之翌日即94年1 月4 日起至清
    償日止，按週年利率5%計算之利息，依法洵屬有理由，自應
    予以准許。
六、本件兩造均陳明願供擔保請准為假執行或免為假執行之宣告
    ，經核均無不合，爰分別酌定相當之擔保金額准許之。
七、本件判決之基礎已臻明確，兩造其餘攻擊防禦方法及舉證，
    核與判決無影響，爰不另一一論述，併此敘明。
八、據上論結，本件原告之訴為有理由，依民事訴訟法第78條，
    判決如主文。
中　　華　　民　　國　　94　　年　　10　　月　　31　　日
                  民事第五庭審判長法  官  黃宏欽
                                  法  官  王雅苑
                                  法　官　郭宜芳
正本係照原本作成。
如不服本判決，應於送達後20日內，向本院提出上訴狀並表明上
訴理由，如於本判決送達前提起上訴者，應於判決送達後10日內
補提上訴理由書（須附繕本）。
中　　華　　民　　國　　94　　年　　11　　月　　 1　　日
                                  書記官　劉法萱
